【裁判字號】    97,訴,1434
【裁判日期】    971015
【裁判案由】    殺人未遂
【裁判全文】
臺灣臺北地方法院刑事判決              97年度訴字第1434號
公  訴  人  臺灣臺北地方法院檢察署檢察官
被      告  乙○○
選任辯護人  李國盛律師
上列被告因殺人未遂案件，經檢察官提起公訴（97年度偵字第92
57號），本院判決如下：
    主  文
乙○○傷害人之身體，處有期徒刑貳年。扣案水果刀壹把沒收。
    事  實
一、乙○○係國華徵信社總經理，丙○○為國華徵信社之離職員
    工，丙○○與其友人曾於民國96年2 月間委託乙○○辦理事
    務，約定酬勞新臺幣（下同）9 萬元，丙○○已支付定金3
    萬元。嗣乙○○遲未完成受託事務，雙方就酬勞餘款之支付
    ，意見不合，丙○○遂於96年11月29日晚間6 時許，前往國
    華徵信社位於臺北市中山區○○○路○ 段259 號9 樓之辦公
    室內，與乙○○發生口角爭執、互相挑釁，乙○○一時情緒
    激動，竟起傷害故意，自辦公室廚房內拿出切水果之尖刀1
    把（刀刃長約20公分），右手反手握刀，高舉由上往下刺向
    丙○○右肩窩部位，致丙○○受有垂直狀、長3.5 公分、深
    10公分之刀傷。俟在場同事紛紛上前抓住乙○○，同事甲○○奪下該把水果刀，並將丙○○送醫急救，始悉上情。
二、案經被害人丙○○訴由臺灣臺北地方法院檢察署檢察官偵查
    起訴。
    理  由
壹、證據能力之判斷
一、被告乙○○及其選任辯護人除認告訴人丙○○及證人戊○○
    、丁○○、甲○○於警詢時之陳述均無證據能力外，對於下
    列各項證據方法，均未爭執其證據能力，並同意作為證據（
    見本院卷第15頁反面），本院審酌其作成時之情況，認為並
    無不適當之情事，均得作為證據。
二、按被告以外之人於檢察事務官、司法警察官或司法警察調查
    中所為之陳述，與審判中不符時，其先前之陳述具有較可信
    之特別情況，且為證明犯罪事實存否所必要者，得為證據，
    刑事訴訟法第159 條之2 定有明文。查告訴人乙○○及證人
    戊○○、丁○○、甲○○於警詢時之陳述（見97年度他字第
    2216號卷第28至31、32至35、36至38、39至41頁），與渠4
    人於本院審理中所為陳述，內容大致相同，渠4 人既在本院
    經檢察官、辯護人詰問而為陳述，應屬較優之證據，揆諸前
    揭法條規定，應採渠4 人於本院審理中具結後所為證述作為
    本案判決基礎，並無例外賦予渠等於警詢時陳述之證據能力
    之必要。
三、按被告以外之人於偵查中向檢察官所為之陳述，除顯有不可
    信之情況者外，得為證據；證人、鑑定人依法應具結而未具
    結者，其證言或鑑定意見，不得作為證據，刑事訴訟法第15
    9 條之1 第2 項、第158 條之3 分別定有明文。又按被害人
    、告訴人均係被告以外之人，其在偵查、審理中所為被害經
    過之陳述，仍應居於證人之地位，依法具結，以擔保其供述
    之信用性與憑信性，最高法院著有95年度臺上字第6130號判
    決、96年度臺上字第3527號判決要旨可資參照。查告訴人丙○○於97年3 月17日、5 月19日經檢察官訊問時，並未於供
    前或供後具結（見97年度他字第2216號卷第10頁、97年度偵
    字第9257號卷第4 至5 、15頁），揆諸前揭法條規定及最高
    法院判決說明，告訴人於偵訊中所為陳述，自不具證據能力
    。
貳、有罪部分
一、認定事實所憑之證據及理由：
    訊據被告乙○○固不否認伊手上水果刀刺傷告訴人丙○○右
    肩肩窩部位（見本院卷第15頁反面、第39頁），惟堅決否認
    有何傷害或殺人之故意，辯稱：當天告訴人與戊○○、丁○○、甲○○一同在KTV 飲酒唱歌，再一同到國華徵信社與伊
    爭論，告訴人動手毆打伊，還對戊○○、丁○○、甲○○說
    「我已經動手你們怎麼還不動手」，伊為保護自己、保護兒
    子，才持刀自衛，但告訴人衝撞過來，告訴人身體碰到刀所
    以受傷，伊沒有持刀刺向告訴人云云（見本院卷第39頁）。
    惟查：
  (一)訊據被告不爭執伊與告訴人於上開時、地口角後，伊至廚房
    拿取水果刀1 把，嗣告訴人遭該把水果刀刺傷右肩等情屬實
    （見97年度他字第2216號卷第45頁、97年度偵字第9257號卷
    第4 至5 頁），並據告訴人於本院審理中證述明確（見本院
    卷第27頁至反面），且有告訴人右肩傷口照片、染血上衣照
    片各2 張及水果刀1 把扣案可佐（見97年度他字第2216號卷
    第5 至7 、12頁），而告訴人受傷後旋即前往財團法人基督
    復臨安息日會台安醫院急診，經醫師診斷其受有右肩刀傷長
    3.5 公分、深10公分之事實，亦有該院出具之診斷證明書附
    卷足憑（見97年度他字第2216號卷第4 頁），是被告手持水
    果刀、該刀刺傷告訴人右肩等事實，堪以認定。
  (二)被告既以上開情詞置辯，顯與告訴人指述之經過迥異，則按
    告訴人之告訴，係以使被告受刑事訴追為目的，是其陳述是
    否與事實相符，仍應調查其他證據以資審認；又告訴人、證
    人之陳述有部分前後不符，或相互間有所歧異時，究竟何者
    為可採，法院仍得本其自由心證予以斟酌，非謂一有不符或
    矛盾，即應認其全部均為不可採信；尤其關於行為動機、手
    段及結果等之細節方面，告訴人之指陳，難免故予誇大，證
    人之證言，有時亦有予渲染之可能；然其基本事實之陳述，
    若果與真實性無礙時，則仍非不得予以採信，最高法院著有
    52年臺上字第1300號判例、74年臺上字第1599號判例意旨可
    資參照。故本案除告訴人之指陳外，尚應調查其他證據，核
    屬相符，始可論定被告之基本犯罪事實。
  (三)首應究明告訴人右肩傷勢是否被告持刀出手刺傷：
  (1)據告訴人丙○○具結證稱：「……在電話中就已經發生口角
    ，所以我才趕回國華徵信社，在國華徵信社時又繼續與被告
    有言語上的口角，被告距離我到檢察官旁邊的位置突然拿出
    尖刀往我身上捅，我剛被刺到也不知道痛，但我有閃躲……
    」、「被告反手握刀柄，刀刃在下方，被告舉起刀由上往下
    向前刺」、「是筆直的刺進去」（見本院卷第27頁至反面、
    第29頁、第30頁反面），並據在場證人戊○○證稱：「……
    丙○○進入9 樓的公司，同電梯有我、甲○○我們是在電梯
    口碰到，上去之後我們知道丙○○是要去找乙○○談事情，
    一上去之後他們2 人見到面在會計室前面，2 人就口角衝突
    ……乙○○轉身去會計室背後的廚房拿1 把比較大型的水果
    刀，就是扣案水果刀（提示確認），乙○○一出來直接就動
    手，反手持刀往丙○○的右肩刺下去，刺下去之前丙○○沒
    有反抗，刺下去的同時丙○○就開始跟乙○○拉扯，我、丁○○、甲○○還有李威樵要把他們2 人拉開……」（見本院
    卷第31頁反面），且經在場證人丁○○證述：「當時我從外
    面回來，在樓下坐電梯上來，進去就看到丙○○與乙○○在
    辦公室的大廳爭吵，吵不到1 分鐘就見乙○○拿1 把水果刀
    往丙○○的右肩刺，我當時是站在丙○○的右後方，我就覺
    得不對，辦公室很多人都在，我就叫大家把刀搶下來，場面
    很混亂，我見丙○○倒在地上就幫他壓住傷口，就有人報警
    ，救護車人就把人送走，當時有很多人拉住乙○○的左手，
    由甲○○將乙○○右手的刀搶下來」、「我的方向看不到他
    刀怎麼拿，我只看到他刺到丙○○」（見本院卷第33頁反面
    ），證人丁○○雖未看見被告如何握刀，但綜合告訴人丙○○、證人戊○○、丁○○所述事發經過可知，被告與告訴人
    在國華徵信社門口附近發生口角爭執後，被告至廚房拿取水
    果刀1 把，隨即回到原處，與告訴人面對面、右手反手持刀
    、由上往下刺往告訴人右肩、筆直刺進去，因此造成告訴人
    右肩受有前揭傷勢等基本事實，應堪認定。
  (2)另在場證人甲○○固結稱：「我到公司之後看到丙○○與乙○○2 人發生口角，他們在距電梯門口4 、5 步的地方口角
    ，我有看到丙○○在推乙○○，但他們2 人都有互相推擠，
    我就上去勸架，乙○○就往裡面廁所的方向跑，丙○○往前
    追，追到一半，我也跟著追，我的位置是在乙○○身後2 公
    尺處，在丙○○之前，乙○○跑到廚房去拿了1 把刀出來，
    我看到刀子我就閃到旁邊，乙○○就衝到丙○○前面跟他衝
    突，我看到刀子刺到丙○○右胸，丙○○倒地，現場人很多
    ，2 人都被絆倒，我就趁勢上去搶刀子，刀子搶了之後我即
    把刀子丟在5 、6 公尺外面，我把乙○○扶起來，乙○○手
    有受傷，我就拿衛生紙給他止血」、「反手持刀，因為我看
    到乙○○拿刀我就閃到旁邊去，讓乙○○前進，所以我看到
    的是乙○○的背面，沒有看清楚他怎麼持刀刺向丙○○」（
    見本院卷第36頁反面），是證人甲○○亦證述被告從廚房拿
    取水果刀回到原處、反手持刀刺傷告訴人之事實。縱甲○○
    看見被告拿取水果刀回到原處時，告訴人有向前衝之動作，
    看不見被告如何刺傷告訴人，但依被告當時右手反手持刀、
    刀尖朝前，上前與告訴人面對面衝突之情形觀察，被告應明
    知該刀將刺傷告訴人。況且，依告訴人所稱：「被告距離我
    到檢察官旁邊的位置突然拿出尖刀往我身上捅」，可見當時
    被告與告訴人之間距離約3 公尺，告訴人即有足夠反應時間
    ；再據證人甲○○證稱：「我看到刀子我就閃到旁邊」，是
    證人甲○○見被告持刀，立刻閃躲，告訴人豈可能不思閃躲
    反而自己衝撞向被告手中之水果刀？顯與常情不符。從而，
    被告辯稱：告訴人自己衝來碰到刀子云云，與前揭證人證述
    不一致，益與常情不合，自無可信。
  (四)再查被告刺向告訴人時，係瞄準告訴人何身體部位，此據告
    訴人雖證稱：「……直接拿刀向我的右胸刺過去，我見狀向
    左閃躲，所以刺到上開位置」、「（問：被告要刺你時你有
    向左閃躲，向左閃開之後距離你原來站的位置多遠？）不到
    半步」（見本院卷第29頁、第30頁反面），是依告訴人指訴
    ，被告係以其右胸部位為攻擊目標。但據證人戊○○證稱：
    「（問：當天在刺的當下，丙○○有躲閃嗎？）當下沒有」
    、「（問：你剛剛提到丙○○在乙○○持刀刺他的時候並未
    閃躲，你如何確定？）我有看到，因為沒有人知道乙○○去
    拿刀子，在刺的當下大家要去抓時反應就來不及了」（見本
    院卷第32頁反面），嗣審判長訊問時，證人始改稱：「〔問
    ：你在筆錄裡面提到乙○○持刀要刺丙○○的前胸，但只刺
    到右肩，是否代表丙○○見乙○○要刺他時有閃躲而導致刺
    不中前胸？（提示他字卷第34頁警詢筆錄）〕我看到乙○○
    是往丙○○前胸的方向刺過去，丙○○見狀有後退，就刺到
    丙○○的右肩」（見本院卷第33頁），則證人戊○○原本證
    稱告訴人未閃躲，經提示警詢筆錄後改稱告訴人有後退，惟
    其所稱「後退」，又與告訴人證稱「向左半步」，顯不一致
    。復核諸證人丁○○亦稱：「我有看到丙○○稍微躲一下，
    躲的方向我不記得了」（見本院卷第35頁反面），則告訴人
    當時究有無閃躲、係向左半步或後退，尚非無疑。故難遽認
    被告原係瞄準告訴人右胸但因告訴人閃躲而刺中其右肩（其
    餘詳後述不構成殺人未遂之理由）。
  (五)承上，被告持刀刺傷告訴人右肩之犯行，堪以認定。至被告
    辯稱：當時告訴人與戊○○、丁○○、甲○○一同飲酒後返
    回國華徵信社，渠等明知告訴人意欲攻擊伊；伊與告訴人口
    角後，告訴人先動手毆打伊且喝令戊○○、丁○○、甲○○
    一起動手，伊為保護自己、保護兒子，才拿刀自衛云云（見
    本院卷第15頁反面、第36頁）。惟查：
  (1)據告訴人證稱：「當時戊○○跟我一起，我們是坐同一部電
    梯上去，甲○○什麼時候進辦公室我不清楚丁○○是何時進
    辦公室我也不清楚」、「我們進去口角的時候大家並沒有聚
    在一起，直到被告拿刀子出來捅我時大家發現不對才出來拉
    開」、「當時我進去之後只有我跟被告發生爭吵，爭吵不到
    2 句話被告就拿刀子出來，其他人看到被告拿刀子出來才聚
    起來」（見本院卷第27頁反面、第28頁），核與證人戊○○
    所述：「……丙○○進入9 樓的公司，同電梯有我、甲○○
    我們是在電梯口碰到，上去之後我們知道丙○○是要去找乙○○談事情，一上去之後他們2 人見到面在會計室前面，2
    人就口角衝突……」等語相符（見本院卷第31頁反面）；另
    證人丁○○亦稱：「我有看到戊○○，他站在我左前方，靠
    著屏風在跟屏風另一邊的李威樵講話」、「我從外面回來坐
    電梯上來，被告與告訴人就在那邊吵架，因為我們也不能管
    我就站在那邊。戊○○跟李威樵面對面在聊天，我沒有看到
    甲○○在做什麼，他從丙○○的左前方的走道過來奪刀，之
    前他在做什麼我不知道」、「（問：丙○○是跟誰一起進到
    辦公室？）應該是跟戊○○」、「（問：當時你、戊○○、
    甲○○有喝酒嗎？）沒有」（見本院卷第35頁、反面）；證
    人甲○○亦稱：「我沒有跟丙○○一起去KTV 喝酒」、「我
    到公司之後看到丙○○與乙○○2 人發生口角」（見本院卷
    第37頁反面、第36頁反面）；是足推知當天衝突發生前，告
    訴人並非與戊○○、丁○○、甲○○一同飲酒、一同返回徵
    信社，被告與告訴人口角爭執時，渠3 人亦未在場助勢，迨
    被告刺傷告訴人右肩後，戊○○、丁○○、甲○○始上前攔
    阻；告訴人僅係與戊○○、甲○○共搭電梯上樓而已。被告
    辯稱告訴人與戊○○、丁○○、甲○○同夥，顯與事實不符
    。
  (2)又被告雖辯稱：告訴人先毆打伊，且喝令戊○○、丁○○、
    甲○○一起動手云云，但為告訴人所否認，證稱：沒有毆打
    被告，戊○○、甲○○、丁○○亦無在旁助勢或恫嚇被告，
    沒有說「我已經動手你們怎麼還不動手」等語（見本院卷第
    28頁、第30頁），證人戊○○則稱：「（問：在丙○○與乙○○爭吵的過程中，丙○○有無動手毆打乙○○？）沒有」
    、「（問：在丙○○與乙○○爭吵的過程中，丙○○有無提
    到我已經動手，你們怎麼還不動手這些話？）沒有」（見本
    院卷第31頁反面至第32頁），證人丁○○亦稱：「（問：在
    你目擊丙○○與乙○○爭吵的1 分鐘內，丙○○有無動手毆
    打乙○○？）我沒有看到」、「（問：在你目擊丙○○與乙○○爭吵的1 分鐘內，丙○○有無說我已經動手了，你們怎
    麼還不動手？）我沒有聽到」（見本院卷第34頁），證人甲○○證稱：「（問：在丙○○與乙○○口角的過程中，丙○○有無動手毆打乙○○？）我沒有看到毆打」、「（問：在
    丙○○與乙○○口角的過程中，丙○○有無說我已經動手，
    你們怎麼還不動手這句話？）我沒有聽到」（見本院卷第36
    頁反面），故無證據證明告訴人先出手毆打被告，亦無證據
    證明告訴人吆喝戊○○、丁○○、甲○○一起動手。
  (3)至於被告與告訴人口角過程中，有無肢體衝撞之舉動，證人
    戊○○固證述：「吵架完之後2 人的身體有接觸，但不是打
    架也不是推擠，只是感覺2 人快要打起來了」、「他們2 人
    身體有接觸，互相面對面用肩膀頂撞對方，互相挑釁對方不
    然你是要怎樣，這是在刀子拿出來之前」（見本院卷第31頁
    反面、第32頁反面），證人甲○○亦證稱：「我有看到丙○○在推乙○○，但他們2 人都有互相推擠」（見本院卷第36
    頁反面），惟此僅可認定告訴人與被告相互以肩膀頂撞對方
    ，意在挑釁，尚難謂為現在不法之侵害，仍不足以作為被告
    刺傷告訴人之正當防衛事由。從而，被告此部分辯解，委無
    可取，不得減免其刺傷告訴人犯行之違法性。
  (六)公訴意旨雖認：被告基於殺人之犯意，自廚房內拿出水果刀
    1 把，朝丙○○胸前要害猛刺，經丙○○閃避而刺中其右肩
    ，因認被告涉有殺人未遂罪嫌，惟為被告所堅詞否認。按殺
    人與傷害之區別，自以有無殺意為斷，審理事實之法院，應
    就案內一切證據，詳查審認，視其犯罪之動機、殺傷之次數
    、所殺傷部位、傷勢程度、犯後態度等綜合判斷，俾為認定
    ，最高法院著有85年度臺上字第5611號判決要旨可資參照。
    亦即，受傷部位是否致命部位，及傷痕之多寡，輕重如何，
    僅足供認定有無殺意之參考，原不能為區別殺人與傷害之絕
    對標準，最高法院著有17年上字第718 號判例、18年上字第
    1309號判例意旨可資參照。經查：
  (1)以被告行為當時之表意觀察，告訴人雖指稱：「被告第一刀
    刺下去後，把刀子拔出來，就將刀橫式的往我臉上刺，此時
    他就說『給你死、給你死』（台語）」（見本院卷第28頁）
    ，是依告訴人所指，被告刺傷其右肩後，又將刀打橫、刺往
    告訴人臉部，此時被告有「給你死、給你死」之言語，但被
    告有無將刀打橫往告訴人臉部推刺之舉動，已有可疑（詳後
    述不另為無罪諭知部分），則被告何時言稱「給你死」，亦
    非無疑。且核戊○○證稱：「（問：在乙○○持刀刺丙○○
    到丙○○倒地後的過程中，乙○○有沒有講什麼話？）倒地
    前只是爭吵……」，經檢察官提示後，證人始稱：「〔問：
    你到底有沒有聽到乙○○曾經說過給你死、給你死（台語）
    ？〕在乙○○氣憤第1 次要刺下去時有這樣講，至於是刺下
    去的前後我不確定」（見本院卷第32頁），戊○○係稱被告
    於第1 次刺向告訴人肩部時有此言詞，則戊○○與告訴人所
    指時點，不盡一致。且證人丁○○：「（問：在丙○○被刺
    的過程中，乙○○有無說什麼話？）我沒有印象，當時場面
    很亂」、「他們2 人有互相在罵，但我忘記在罵什麼了」、
    「（問：你當天有無聽到丙○○有無對乙○○作挑釁的言語
    ？）我沒有聽到」（見本院卷第34頁、反面），證人甲○○
    ：「（問：乙○○持刀衝向丙○○並刺到丙○○右胸的過程
    中，乙○○有沒有說什麼？）沒有」（見本院卷第37頁），
    是證人丁○○上前壓住告訴人右肩傷口、甲○○奪取被告手
    中水果刀時，均無聽見被告有何「給你死、給你死」（台語
    ）之言語。綜合上情，告訴人指述情節，核與證人戊○○、
    丁○○、甲○○所述不合，則被告當場是否有「給你死」之
    言語表達，尚有可疑，自不得憑此言詞而遽認被告有何置告
    訴人於死之意欲。
  (2)再以被告刺傷告訴人後之態度觀察，告訴人雖稱：被告沒有
    扶我躺下、沒有叫救護車云云（見本院卷第29頁反面），但
    詢諸證人戊○○則稱：「丙○○倒地後一段時間乙○○要找
    丙○○去醫院，因為乙○○手也受傷，他跟丙○○說走，我
    們一起去醫院縫一縫（台語）」（見本院卷第32頁），證人
    甲○○亦稱：「（問：當天乙○○是否有叫丙○○一起去醫
    院？）有」（見本院卷第38頁），足認被告刺傷告訴人後，
    尚邀告訴人一同前往醫院救治，則被告是否有殺害告訴人之
    故意，自有合理可疑。
  (3)況據告訴人提出之告訴狀自承其與被告爭執原因乃：「被告
    因前所委託事務要向他再索求餘款2 萬元，告訴人甚感不屑
    速即去電被告言明事情沒辦完為何還敢再要錢，被告對告訴
    人所言不以為意，互有不滿並生口角」（見97年度他字第22
    16號卷第1 頁），被告雖承認有此委託事項但辯稱：伊沒有
    完成託付事務，沒有向告訴人要錢等語（見97年度他字第22
    16號卷第44頁），足認被告與告訴人當天衝突起因於2 萬元
    酬勞之給付與否，金額微少，被告自認尚未完成受任事務，
    豈會因此區區2 萬元而起殺人犯意。衡情，被告因見告訴人
    前去爭執酬勞之事，當時辦公室內尚有其他同事在場，被告
    身為國華徵信社總經理，一時情緒激動致釀本案犯行，被告
    實無殺死告訴人之強烈動機。
  (4)至被告反手持刀刺傷告訴人右肩傷口雖深達10公分，惟據告
    訴人自承其身高175 公分、體重110 公斤（見本院卷第28頁
    ），受傷部位恰在肩窩而非骨頭（見97年度他字第2216號卷
    第5 頁），其皮肉脂肪較為肥厚。再衡諸扣案水果刀之刀刃
    部分，長約20公分，且前端尖銳，此有水果刀照片2 張在卷
    可按（見97年度他字第2216號卷第7 頁），以該刀刀尖刺向
    告訴人肩窩脂肪較厚之柔軟部位，勢必輕易深入皮肉，且傷
    口深度應較瘦削體態之被害人更深。設若被告當時在廚房拿
    取菜刀等鈍刀，造成之傷口深度應不至如此。參以被告當時
    與告訴人口角爭執後，即前往廚房取刀並迅速刺向告訴人，
    已如前述，於此短暫時間內，被告主觀上應不及考慮刀型及
    其可能造成之傷勢後果，亦即，被告當時應無預謀該刀刀型
    為其犯罪計畫之一部分。此由被告陳稱：「剛好公司切楊桃
    ，有刀子」等情（見97年度偵字第92 58 號卷第4 頁），適
    可佐證被告拿取扣案水果刀係任意偶然。從而，自不得僅憑
    被告在廚房中任意選取之刀刃種類及該刀造成告訴人右肩傷
    口之深度，作為區別被告究係該當殺人犯意或傷害犯意之關
    鍵。
  (5)綜上，本院認為，以被告行為動機僅細故、事後被告有救治
    意思、被告偶然拿到尖刀、告訴人體態肥壯等因素綜合判斷
    ，被告應無致告訴人於死之犯意，公訴意旨容有誤會。
  (七)綜上，本案事證明確，被告當時基於傷害之犯意，持刀刺傷
    告訴人右肩之犯行，洵堪認定，應予依法論罪科刑。
二、論罪科刑之依據：
  (一)核被告所為，係犯刑法第277 條第1 項傷害罪。公訴意旨雖
    認被告涉犯刑法第271 條第2 項、第1 項殺人未遂罪嫌，惟
    本院認為公訴意旨容有誤會，業如前述，起訴法條應予變更
    。
  (二)爰審酌：(1)被告竟因2 萬元之酬勞細故與告訴人口角爭執，
    被告一時情緒失控，前往廚房拿取水果刀刺傷告訴人右肩，
    傷口長3.5 公分、深10公分，其犯罪手段、惡性及造成損害
    嚴重；(2)被告犯罪後，矢口否認犯行，且迄未與告訴人達成
    和解，態度不佳；(3)惟被告前無犯罪紀錄，有臺灣高等法院
    被告前案紀錄表附卷可參（見本院卷第45頁），被告素行尚
    可等一切情狀，量處如主文所示之刑，以示懲儆。
  (三)末查扣案水果刀1 把，係被告所有、供刺傷告訴人所用之工
    具，業據被告陳明在卷，應依刑法第38條第1 項第2 款規定
    ，併予宣告沒收之。
、不另為無罪判決之諭知
一、公訴意旨另以：承前述被告刺中告訴人右肩後，因見未刺中
    要害，仍再持刀追殺，又割傷告訴人臉頰，並揚言：「要你
    死、要你死」，造成丙○○鼻子及右臉部刮傷（長10公分）
    ，經在旁之甲○○乘被告不備將刀奪下，並及時將告訴人送
    醫，告訴人始免一死；因認被告就此部分行為，亦涉犯刑法
    第271 條第2 項、第1 項殺人未遂罪嫌。
二、按犯罪事實應依證據認定，無證據不得推定其犯罪事實，又
    不能證明被告犯罪者，應諭知無罪之判決，刑事訴訟法第15
    4 條、第301 條第1 項分別定有明文。又認定犯罪事實所憑
    之證據，雖不以直接證據為限，間接證據亦包括在內，然而
    無論直接證據或間接證據，其為訴訟上之證明，須於通常一
    般之人均不致有所懷疑，而得確信其為真實之程度者，始得
    據為有罪之認定，倘其證明尚未達到此一程度，而有合理之
    懷疑存在而無從使事實審法院得有罪之確信時，即應由法院
    為諭知被告無罪之判決，最高法院著有76年臺上字第4986號
    判例可資參照。
三、訊據被告堅決否認有何割傷告訴人臉部之行為，而公訴意旨
    認為被告有此部分行為，無非以：告訴人指述、證人戊○○
    、丁○○、甲○○之陳述及醫院診斷證明書，為其論據。
四、經查：
  (一)告訴人當天受傷後，經財團法人基督復臨安息日會台安醫院
    醫師診斷其除受有右肩刀傷外，尚有鼻子及右臉部刮傷長10
    公分等情，有該院出具之診斷證明書附卷足憑（見97年度他
    字第2216號卷第4 頁），是堪認定告訴人於當天衝突後受有
    臉部刮傷之事實明確。
  (二)惟查告訴人臉上傷勢如何造成，據告訴人丙○○雖稱：「被
    告一手拿刀刃一手拿刀柄，那時有很多人拉住被告，被告就
    往前平行的要刺我的臉，因此造成我臉受傷」（見本院卷第
    30頁），是告訴人雖稱被告刺傷其右肩、經眾人合力拉住後
    ，尚將刀子打橫、右手握住刀柄、左手推刀背、刀刃向前推
    刺，因而刺傷其臉部。但據證人戊○○證述：「刀子離開丙○○身體之後乙○○還是有意要繼續往丙○○身上刺，丙○○的臉上在拉扯當中不小心被劃到了幾刀」、「乙○○第一
    刀刺下去之後還想要再刺丙○○，因為周遭的人見狀要把2
    人分離，乙○○的手被抓住變成刀子亂揮舞所以割傷丙○○
    的臉，乙○○有使力，但怎麼推我無法確定」（見本院卷第
    31頁反面、第32頁），是依證人戊○○所述，當時眾人上前
    抓住被告後，被告仍有攻擊意思而抓住刀子揮舞，因此割傷
    告訴人臉部，但證人戊○○所稱「揮舞」顯與告訴人所述「
    打橫前推」不同。
  (三)況證人戊○○所述與證人甲○○證稱：「（問：在乙○○刺
    完丙○○第1 刀之後，乙○○曾否橫向一手握刀柄、一手握
    刀刃的持刀方式？）我不知道，我只知道我去搶刀的時候乙○○是2 隻手都握住刀子，乙○○手有受傷」、「（問：乙○○臉上的傷如何而來？）我不知道，我沒看到，我只知道
    他右胸有流血出來」、「（問：你在拿乙○○手上刀子時乙○○有使力嗎？）有，乙○○握得很緊，我扳了2 秒鐘才扳
    開，乙○○只是握緊沒有揮舞」等情（見本院卷第37頁、第
    38頁），顯不一致。蓋被告刺傷告訴人右肩後，證人甲○○
    乃第一時間抓住被告握刀之右手，故其對於被告持刀之動態
    應最為清楚，但證人甲○○僅稱被告「雙手握住刀子」、「
    只是握緊沒有揮舞」，顯與告訴人或戊○○所述情節不符。
  (四)另證人丁○○亦稱：「（問：乙○○除了持刀刺到丙○○的
    右肩外，他有無其他持刀傷害丙○○的行為？）我沒有看到
    ，刺1 刀後丙○○就倒在地上，我就上前壓住傷口」、「我
    不清楚丙○○臉上的傷怎麼來的」、「（問：丙○○倒地後
    ，乙○○有無進一步的攻擊行為？）我不知道，我沒有看到
    」、「（問：在眾人奪刀的過程中，你有無見到乙○○將刀
    橫著，1 手抓住刀柄，1 手抓住刀刃的動作？）沒有看到」
    （見本院卷第34頁、反面），證人丁○○當時上前壓住告訴
    人右肩傷口，與告訴人、被告距離甚近，且依常情而言，事
    發後在場眾人應最為關注被告手持水果刀之動向、是否續有
    攻擊行為，證人丁○○既未看見被告有何橫刀繼續攻擊或揮
    舞之動作，輔以證人甲○○亦稱被告並無揮舞刀子，而告訴
    人及證人戊○○所述被告之攻擊動作並不一致，則告訴人臉
    部刮傷如何造成，自有合理可疑。告訴人指述「被告右手握
    刀柄、左手推刀背、橫式持刀刺傷其臉部」之基本事實，查
    無其他積極證據足可佐證，揆諸前揭最高法院判例說明，自
    難遽為不利於被告之認定。
  (五)況衡諸當時情形，被告刺傷告訴人右肩後，在旁眾人齊上抓
    住被告，甲○○試圖奪下被告手中水果刀，此經證人丁○○
    證述：「當時有很多人拉住乙○○的左手，由甲○○將乙○○右手的刀搶下來」（見本院卷第33頁反面），證人戊○○
    證稱：「甲○○與乙○○搶刀子的時候乙○○受傷，我只看
    到乙○○手部流血」（見本院卷第32頁），故在甲○○奪下
    被告手中水果刀之過程中，被告尚且不慎劃傷自己手掌，則
    被告亦非無不慎刮傷告訴人臉部之可能。又據告訴人自稱：
    「（問：你臉上的傷深度有多深？）我不知道，我沒有拿尺
    量，我臉上現在沒有疤，應該沒有那麼深」（見本院卷第30
    頁），故告訴人臉部僅受有淺層刮傷，益徵被告應非故意朝
    向告訴人臉部揮刀攻擊。故此部分傷勢，尚難逕予歸責於被
    告。
五、綜上，告訴人臉部割傷部分，尚無積極證據證明係被告基於
    殺人或傷害之犯意所致，亦無證據可以認定被告客觀上如何
    劃傷告訴人臉部，自難僅憑告訴人之指述及診斷證明書，遽
    論以被告殺人罪嫌或傷害罪嫌。此外，復查無其他積極證據
    足資認定被告有何殺人或傷害之犯行，自不能證明被告有此
    部分犯罪。然依公訴意旨係認被告持刀刺傷告訴人右肩、劃
    傷告訴人臉部之2 行為，乃於密切接近之時、地實施，基於
    同一犯意，侵害同一之法益，應屬接續犯，爰不另為無罪判
    決之諭知。
據上論斷，應依刑事訴訟法第299 條第1 項前段、第300 條，刑
法第277 條第1 項、第38條第1 項第2 款，刑法施行法第1 條之
1，判決如主文。
本案經檢察官簡逸薇到庭執行職務。
中    華    民    國    97    年    10    月    15    日
                  刑事第六庭審判長  法  官  張永宏
                                    法  官  林孟皇
                                    法  官  林晏如
上正本與原本無異。
如不服本判決，應於判決送達後10日內向本院提出上訴狀（應抄
附繕本）。告訴人或被害人如對於本判決不服者，應具備理由請
求檢察官上訴，其上訴期間之計算係以檢察官收受判決正本之日
期為準。
                                    書記官  楊盈茹
中    華    民    國    97    年    10    月    15    日
附錄本案論罪科刑法條全文：
中華民國刑法第277條
傷害人之身體或健康者，處3 年以下有期徒刑、拘役或1 千元以
下罰金。
犯前項之罪因而致人於死者，處無期徒刑或 7 年以上有期徒刑；
致重傷者，處3 年以上10年以下有期徒刑。


司法院資訊處製作；財團法人民間司法改革基金會備份。
